臺灣臺中地方法院刑事判決　　　　　　　 96年度易字第875號
公　訴　人　臺灣臺中地方法院檢察署檢察官
被　　　告　甲○○
上列被告因詐欺案件，經檢察官提起公訴（ 95年度偵續字第295
號），本院判決如下：
    主    文
甲○○以詐術得財產上不法之利益，處有期徒刑陸月，如易科罰
金，以銀元佰元（即新臺幣玖佰元）折算壹日。
    犯罪事實
一、甲○○（原名張俊雄）與其妻張羅伊伶於民國八十八年十二
    月間起，向詹壹順（原名詹丁熏）承包果園採果工作，雙方
    口頭約定，甲○○每年包採詹壹順所有坐落於臺中縣和平鄉
    ○○段九八號土地上之果實收穫，包採之價金為每年新臺幣
    （下同）四十萬元，前二年之包採價金共八十萬元，將用於
    安裝該土地上架設搬運之單軌車道及車組，並由甲○○逕行
    支付該筆架設工程款，超過八十萬元部分的工程款，始由詹
    壹順負責給付。嗣後甲○○將架設單軌車道及車組工程交由
    丙○○承包，並與丙○○約定完工後，先付工程款五十萬元
    ，其餘工程款等果園收成後再行付款。工程結束後，丙○○
    結算工程款為八十八萬八千九百元，並向甲○○請款，甲○
    ○明知工程款應由其承包採果之八十萬元抵扣，不足款項只
    有八萬八千九百元，需由詹壹順給付，竟意圖為自己財產上
    不法之利益，向詹壹順謊稱工程款共一百萬元，不足二十萬
    元，致詹壹順陷於錯誤，遂於八十九年二月十四日，以郵政
    匯款之方式，將二十萬元匯予丙○○，而獲得少付十一萬一
    千一百元債務之不法利益。嗣後因甲○○違約未給付其餘工
    程款與丙○○，丙○○乃向詹壹順表示未收到工程尾款，要
    拆回單軌車道及車組等設備，詹壹順與丙○○協調再付款三
    十萬元，丙○○同意保留該單軌車道及車組設備不予拆除，
    詹壹順始知悉上情。
二、案經詹壹順訴由臺灣臺中地方法院檢察署檢察官偵查起訴。
    理    由
一、訊據被告甲○○坦承於八十八年十二月間至九十年十月間，
    在告訴人詹壹順所有之臺中縣和平鄉○○段九八號土地耕作
    果園，且耕作期間並未給付詹壹順任何款項，而丙○○確有
    在上開土地施作單軌車道及車組，伊亦有在合約書上簽署「
    張俊雄」等情，惟矢口否認有為上揭犯行，辯稱：臺中縣和
    平鄉○○段九八號土地沒有流籠，也沒有路，根本沒有辦法
    耕作，伊本身並無承作的意願，是詹壹順向伊太太張羅伊伶
    說，將該筆土地交給張羅伊伶工作，且不收取任何租金，張
    羅伊伶執意要耕作，伊才幫忙張羅伊伶耕作。伊僅有開車載
    張羅伊伶及詹壹順前往詢問架設單軌車道及車組的費用，伊
    並沒有參與洽談費用，伊會在合約書上簽名，是因為丙○○
    在工程施作完畢之後，拿合約書到伊的工寮，剛好張羅伊伶
    在煮飯，丙○○就叫伊幫詹壹順簽約，伊才會在合約書上簽
    名等語。惟查：
（一）被告甲○○確有與告訴人詹壹順約定包採果實之金額為每
      年四十萬元，並約定被告將前二年應給付詹壹順共八十萬
      元的款項，用以支付架設單軌車道及車組的費用：
      (一)詹壹順於八十八年間，確有將臺中縣和平鄉○○段九八
        號土地，交與被告及其妻張羅伊伶耕作包採果實，雙方
        約定包採期間為九年，每年四十萬元。該筆土地內架設
        單軌車道及車組的費用，由詹壹順負責支付，被告夫妻
        應將前二年應給付詹壹順的八十萬元款項，逕行支付廠
        商作為架設單軌車道及車組的費用，餘款始由詹壹順直
        接支付廠商等情，業據詹壹順於本院審理時以證人身分
        結證明確。
      (二)證人丙○○於本院審理時證稱：單軌車道及車組施作工
        程期間，被告有說伊是向詹壹順承租土地等語；於檢察
        官偵查時亦證稱：詹壹順有告訴伊，果園前幾年不用錢
        ，是要抵單軌車道的，且被告的太太張羅伊伶也有這樣
        講，是在梨山果園聊天時談到的等語。顯然，證人丙○
        ○自被告處聽聞被告係向詹壹順承租土地及自張羅伊伶
        處聽聞包採果園的款項，係用以抵付架設單軌車道及車
        組的費用等情，與詹壹順陳述情節不謀而合。而證人丙
        ○○既於梨山果園聊天時，即已聽聞詹壹順提及將包採
        果園的款項，抵付架設單軌車道及車組的費用。益見詹
        壹順陳述情節，並非臨訟杜撰。
      (三)被告雖辯稱：臺中縣和平鄉○○段九八號土地沒有流籠
        ，也沒有路，根本沒有辦法耕作，伊本身並無承作的意
        願，是詹壹順向張羅伊伶說，將該筆土地交給張羅伊伶
        工作，且不收取任何租金，張羅伊伶執意要耕作，伊才
        幫忙張羅伊伶耕作等語。而證人張羅伊伶於警詢時亦證
        稱是詹壹順找伊幫忙耕作臺中縣和平鄉○○段九八號土
        地，並沒有提到租金的問題等語。然渠等陳述之詞，顯
        與證人丙○○陳述其親自聽聞被告及張羅伊伶口述之詞
        迥異，已難盡信。且架設單軌車道及車組的費用高達八
        十餘萬元，若詹壹順已係無償提供土地供被告耕作使用
        ，衡情又怎可能再負擔高達八十餘萬元之款項，架設單
        軌車道及車組供被告免費使用。況張羅伊伶於檢察官偵
        查時亦陳稱詹壹順之前是將上開土地租給游正良等語，
        核與詹壹順於檢察官偵查時陳稱：伊將土地租給游正良
        ，每年二十五萬元，其餘設施都由游正良負責等情相符
        。詹壹順過往即無將上開土地交給他人免費耕種之事實
        ，被告與詹壹順僅係遠房親戚，並無特殊情誼，告訴人
        焉有將土地免費交給被告耕種，且猶花費八十餘萬元為
        被告架設單軌車道及車組，供被告免費使用之理，是被
        告的辯詞及證人張羅伊伶之證詞，分別為飾卸及迴護之
        詞，不足採信。
（二）被告甲○○確有與丙○○簽定合約書，由丙○○於上開土
      地架設單軌車道及車組，工程款項合計八十八萬八千九百
      元：
      (一)被告與乙○○○確有與丙○○接洽，並由被告簽訂合約
        書，由丙○○在臺中縣和平鄉○○段九八號土地施作單
        軌車道及車組工程，施作完成後，由丙○○向被告夫妻
        請款，金額共八十八萬八千九百元等情，業據證人丙○
        ○於本院審理時結證明確，並有被告（被告當時係簽署
        原名「張俊雄」）與丙○○簽訂之合約書附卷可稽。丙
        ○○向被告請領單軌車道工程款時，被告夫妻有說尾款
        要等到他們收成再給，但每次收成後又都說收成不好，
        無法支付等語，亦據證人丙○○於本院審理時結證明確
        ，核與詹壹順於本院審理時以證人身分證稱單軌車道及
        車組工程，係由被告負責與廠商接洽等情相符，自堪信
        為真實。而觀諸證人丙○○自訂約、施工至請款，均係
        與被告夫妻接洽，而被告於證人丙○○請款時，並非否
        認其為債務人，而係表示收成不好，無法支付，更足以
        證明詹壹順指訴單軌車道及車組的工程款，應由被告以
        前二年包採果園的款項共八十萬元支付，確與事實相符
        。
      (二)被告雖辯稱：伊會在合約書上簽名，是因為丙○○在工
        程施作完畢之後，拿合約書到伊的工寮，剛好張羅伊伶
        在煮飯，丙○○就叫伊幫詹壹順簽約，伊才會在合約書
        上簽名等語；而證人張羅伊伶於警詢時證稱是詹壹順找
        丙○○架設單軌車道及車組，並請被告幫忙與丙○○簽
        約，且雙方並未言明是何人付單軌車道及車組的工程款
        等語。然渠等陳述之詞，顯與證人丙○○證述之詞迥異
        ，已難盡信。且渠等就被告為何會在合約書上簽名之情
        節，被告陳稱是丙○○將合約書拿到工寮時，因張羅伊
        伶在煮飯，丙○○要其幫詹壹順簽約等語；而證人張羅
        伊伶卻證稱是詹壹順要被告幫忙與丙○○簽約等語，彼
        此陳述歧異，更係啟人疑竇。再者，被告陳稱丙○○是
        在工程完畢後才拿合約書，請其代詹壹順簽約等情，不
        僅為證人丙○○嚴詞駁斥，且與工程施作均係先簽約後
        施工之常情明顯有違。況且若已施工完畢才簽訂合約書
        ，何以合約書上並未載明實際工程款項，卻係載明工程
        款「以最後施工完畢之米數為主」，在在顯示被告之辯
        詞及證人張羅伊伶之證詞，分別為飾卸及迴護之詞，不
        足採信。
（三）被告甲○○確有向告訴人詹壹順佯稱架設單軌車道及車組
      的工程款項為一百萬元，以此詐術致詹壹順陷於錯誤，誤
      認自己尚須支付二十萬元，而匯款與丙○○：
      (一)被告向詹壹順佯稱架設單軌車道及車組的工程款項為一
        百萬元，詹壹順並依被告提供之郵局帳號，將超過約定
        八十萬元的部分即二十萬元，匯款與丙○○等情，業據
        詹壹順於本院審理時以證人身分結證無訛，並有郵政國
        內匯款執據在卷可稽。
      (二)被告與丙○○訂約施作單軌車道工程後，到要開始施作
        之前，詹壹順僅有打電話跟丙○○說要將工程作好，之
        後即未再聯絡過，丙○○從頭至尾，都沒有向詹壹順說
        過單軌車道的費用為何，工程款僅有收到一次匯款二十
        萬元，在收到匯款二十萬元之前，丙○○都沒有跟詹壹
        順說到全部工程款為八十八萬八千九百元等情，業據證
        人丙○○於本院審理時證述綦詳；而被告確有向丙○○
        索取郵局帳號等情，亦據丙○○於檢察官偵查時陳述明
        確。顯然，詹壹順陳稱其並不知實際工程款為八十八萬
        八千九百元之情，確實與事實相符。而丙○○的郵局帳
        號既係被告向丙○○索取後再轉交詹壹順，而詹壹順亦
        早已與被告談妥架設單軌車道及車組的工程款，在八十
        萬元以內，由前二年包採果實之款項支付，超過八十萬
        元的費用，始由詹壹順另行支付廠商，苟被告並未虛構
        工程款為一百萬元之事實，並將丙○○的郵局帳號交給
        詹壹順，詹壹順焉有將二十萬元，匯入丙○○郵局帳戶
        之理。
（四）綜上所述，本案事證明確，被告甲○○犯行，洵堪認定。
二、論罪科刑及適用法律：
（一）論罪及適用法律部分：
      (一)核被告甲○○所為，係犯刑法第三百三十九條第二項之
        詐欺得利罪。公訴意旨認被告係犯刑法第三百三十九條
        第一項之詐欺取財罪，惟被告既係詐得少付十一萬一千
        一百元之不法利益，並非詐得十一萬一千一百元或二十
        萬元之財物，自係詐欺得利，而非詐欺取財，是公訴意
        旨容有未洽，惟起訴之基本社會事實相同，爰依法變更
        檢察官起訴所引應適用之法條，附此說明。
      (二)新舊法比較部分：
        被告甲○○行為後，刑法於九十四年二月二日修正公布
        ，於九十五年七月一日施行，其中刑法修正第二條、第
        三十三條規定。按行為後法律有變更者，適用行為時之
        法律，但行為後之法律有利於行為人者，適用最有利於
        行為人之法律，現行刑法第二條第一項訂有明文。此條
        規定乃與刑法第一條罪刑法定主義契合，而貫徹法律禁
        止溯及既往原則，係規範行為後法律變更所生新舊法律
        比較適用之準據法，是刑法第二條本身雖經修正，但刑
        法第二條既屬適用法律之準據法，本身尚無比較新舊法
        之問題，應一律適用裁判時之現行刑法第二條規定，以
        決定適用之刑罰法律，先予辨明。又以本次刑法修正之
        比較新舊法，應就罪刑有關之共犯、未遂犯、想像競合
        犯、牽連犯、連續犯、結合犯，以及累犯加重、自首減
        輕暨其他法定加減原因（如身分加減）與加減例等一切
        情形，綜其全部罪刑之結果而為比較，最高法院九十五
        年五月二十三日，著有九十五年度第八次刑庭會議決議
        可資參照。經查：
        1.刑法第三百三十九條第二項之詐欺得利罪，其法定刑
          得科或併科銀元一千元以下罰金，依修正後刑法施行
          法增訂第一條之一：「中華民國九十四年一月七日刑
          法修正施行後，刑法分則編所定罰金之貨幣單位為新
          臺幣。九十四年一月七日刑法修正時，刑法分則編未
          修正之條文定有罰金者，自九十四年一月七日刑法修
          正施行後，就其所定數額提高為三十倍。但七十二年
          六月二十六日至九十四年一月七日新增或修正之條文
          ，就其所定數額提高為三倍」及刑法第三十三條第五
          款修正為：「主刑之種類如下：五、罰金：新臺幣一
          千元以上，以百元計算之」等規定觀之，依修正後之
          法律，刑法第三百三十九條第二項之詐欺得利罪，所
          得科處之罰金刑最高為新臺幣三萬元、最低為新臺幣
          一千元，然依被告行為時之刑罰法律，即罰金罰鍰提
          高標準條例第一條前段規定之提高倍數十倍及修正前
          刑法第三十三條第五款規定之罰金最低額一元計算，
          則刑法第三百三十九條第二項之詐欺得利罪所得科處
          之罰金最高為銀元一萬元，最低額為銀元十元，若換
          算為新臺幣，最高額雖與新法同為新臺幣三萬元，然
          最低額僅為新臺幣三十元。因此，比較上述修正前、
          後之刑罰法律，自以被告行為時關於科處罰金刑之法
          律較有利於被告。
        2.綜合上述各條文修正前、後之比較，揆諸前揭最高法
          院決議及修正後刑法第二條第一項前段、後段規定之
          「從舊、從輕」原則，被告應適用行為時之法律，即
          修正前刑法之相關規定予以論罪。
（二）科刑及適用法律部分：
      (一)爰審酌被告甲○○並無刑事前案紀錄，有臺灣高等法院
        被告前案紀錄表附卷可稽，堪認其犯案前品行尚佳，並
        斟酌被告僅因個人財物窘境，無法支付單軌車道及車組
        之工程款，即萌生犯意詐騙告訴人詹壹順，企圖減少個
        人之債務負擔，犯罪動機及目的均非良善，犯後猶飾詞
        否認犯行，且未合理賠償詹壹順之損害，難認已有悔意
        ，犯後態度不佳等一切情狀，量處如主文所示之刑，並
        諭知易科罰金之折算標準，以示懲儆。
      (二)被告甲○○行為後，刑法第四十一條於九十年一月十日
        修正公布，同年月十二日施行；嗣復於九十四年二月二
        日修正公布，於九十五年七月一日施行，該條於第一次
        修正前原規定「犯最重本刑為三年以下有期徒刑以下之
        刑之罪，而受六月以下有期徒刑或拘役之宣告，因身體
        、教育、職業或家庭之關係，執行顯有困難者，得以一
        元以上三元以下折算一日，易科罰金。」；第一次修正
        施行後刑法第四十一條第一項前段規定「犯最重本刑為
        五年以下有期徒刑以下之刑之罪，而受六個月以下有期
        徒刑或拘役之宣告，因身體、教育、職業或家庭之關係
        或其他正當事由，執行顯有困難者，得以一元以上三元
        以下折算一日，易科罰金。」；而被告行為時之易科罰
        金折算標準，修正前罰金罰鍰提高標準條例第二條（現
        已刪除）規定，就其原定數額提高為一百倍折算一日，
        則依九十年一月十二日施行之刑法第四十一條第一項前
        段，被告易科罰金折算標準，應以銀元一百元、二百元
        、三百元折算一日，經折算為新臺幣後，應以新臺幣三
        百元、六百元、九百元折算為一日。第二次修正施行後
        刑法第四十一條第一項前段規定則為：「犯最重本刑為
        五年以下有期徒刑以下之刑之罪，而受六個月以下有期
        徒刑或拘役之宣告者，得以新臺幣一千元、二千元或三
        千元折算一日，易科罰金。」比較二次修正前後之易科
        罰金相關規定及折算標準，以被告行為後，刑法第四十
        一條第一項前段，於九十年一月十日修正公布，同年月
        十二日施行，關於易科罰金之規定，較有利於被告，自
        應依上開規定予以科刑。
據上論斷，依刑事訴訟法第二百九十九條第一項前段、第三百條
，刑法第二條第一項、第三百三十九條第一項、第二項、（九十
年一月十日修正公布，同年月十二日施行之）第四十一條第一項
前段，罰金罰鍰提高標準條例第一條前段、（修正前）第二條，
現行法規所定貨幣單位折算新臺幣條例第二條，判決如主文。
中　　華　　民　　國　　96　　年　　4 　　月　　9 　　日
                  刑事第十三庭  審判長法  官  李  秋  娟
                                      法　官  許  月  馨
                                      法　官  陳  得  利
上正本證明與原本無異。
如不服本判決，應於送達後十日內向本院提出上訴狀（須附繕本
），上訴於臺灣高等法院臺中分院。
                               　　　 書記官  鐘  麗  芳
中　　華　　民　　國　　96　　年　　4 　　月　　9 　　日
附錄本案論罪科刑法條全文：
中華民國刑法第三百三十九條
意圖為自己或第三人不法之所有，以詐術使人將本人或第三人之
物交付者，處五年以下有期徒刑、拘役或科或併科一千元以下罰
金。
以前項方法得財產上不法之利益或使第三人得之者，亦同。
前二項之未遂犯罰之。
